臺灣基隆地方法院刑事判決　　　　　　　　　　　　　九十三年度訴字第三００號
　　公　訴　人 　 臺灣基隆地方法院檢察署檢察官
　　被　　　告　　乙○○　　男.
右列被告因違反山坡地保育利用條例等案件，經檢察官提起公訴（九十二年度偵字第
三一九六號），本院判決如左：
    主    文
乙○○無罪。
    理    由
一、本件公訴意旨詳如起訴書所載。（如附件）
二、公訴人認被告乙○○涉犯竊占及違反森林法、山坡地保育利用條例之占用山坡林
    地，無非以被告以新台幣（下同）三十萬元購買基隆市○○街二０七巷六九之二
    號一破舊小屋，將其拆除後，於系爭經公告為山坡地之國有及他人所有之林地擴
    充搭建一棟三層房屋，並以其於警訊及偵查中之自白提起公訴。然至本院調查時
    ，被告則堅決否認涉犯前開罪嫌，並辯稱：系爭房屋非其所有，其僅係為所有人
    甲○○以二百餘萬元承攬施工，然因原約定若房屋遭拆除，即無法取得工程款，
    故謊稱其為屋主等語。
三，經查：
　　（一）本件原基隆市○○街二０七巷六九之二號房屋，為一破舊小屋，屋後即為
　　　　　山坡，上覆有植被，此有原有地上物之照片六幀在卷可稽，嗣該破舊小屋
　　　　　，經拆除，後方山坡地並遭開挖剷平，擴充改建如卷附照片（九十二年度
　　　　　偵字第三一九六號卷第四十二至四十四頁）所示之系爭三樓房屋及庭院，
　　　　　而系爭建物則座落基隆市○○區○○段一０六、一０七、一０七之一、一
　　　　　０八、、一０九及一六五、一六五之一、一六九等地號計二六二‧四四平
　　　　　方公尺，系爭土地係經行政院核定及原台灣省政府公告為山坡地，並分屬
　　　　　寶成營造有限公司及財政部國有財產局所有之私有及國有林地，此有原台
　　　　　灣省政府公告及台灣山坡地範圍地段明細表一件、基隆市安樂地政事務所
　　　　　土地複丈成果圖一件及土地登記騰本八件在卷可憑，而系爭建物既未取得
　　　　　建築執照，復未經所有權人同意，即在經公告為山坡地且為他人所有之公
　　　　　、私林地上擅自占用、建造系爭三樓房屋及庭院，致違犯刑法第三百二十
　　　　　條第二項之竊佔、森林法第五十一條第一項、山坡地保育利用條例第十條
　　　　　、水土保持法第三十二條第一項前段等占用他人林地等罪。惟原購入破舊
　　　　　小屋，嗣鳩工拆除並擴充占用建築並已入住者為甲○○一節，業據甲○○
　　　　　到庭結証一致，並有被告與甲○○間之工程承攬合約書一件及基隆市警察
　　　　　局第四分局員警鄧光華之查訪紀錄表二件，在卷可稽，足証被告所辯屬實
　　　　　，其既非買受舊有房舍拆除後，擴充建築屋院占用系爭土地者，則本案因
　　　　　搭建違建涉犯竊占、及違反森林法、山坡地保育利用條例及水土保持法者
  　　　　，應為甲○○，亦堪認定。
  　（二）至本案被告乃係與定作人甲○○因訂有承攬契約而為其鳩工建築，被告自
　　　　　承知定作人未取得建照執照，則其施作是否即屬共犯？然按本案竊佔土地
　　　　　之占有乃係以地上建物及工作物而為占有之狀態，被告既非建物所有人，
　　　　　當無為自己不法利益而為占有之意，至其鳩工施作，乃係基於與所有人之
　　　　　承攬契約為之，純為承攬報酬，係屬民事法律關係，至定作人是否為土地
　　　　　所有權人，或其是否經土地所有權人之同意或與之何關係，甚或有無取得
　　　　　建築執照，或無建照之違建遭拆除，均係該定作人之事由及責任，要不影
　　　　　響承攬契約之效力，是本案被告係為遵守所簽訂之承攬契約而為，要無為
　　　　　他人之不法利益。至公訴人指稱被告知所承建為山坡地，被告所陳係：「
　　　　　基隆都是山坡地，很多沒有建照：：：叫我們蓋我們就蓋。」就被告所言
　　　　　『基隆都是山坡地』亦僅係泛稱，因基隆並非如其所言，全市均公告為山
　　　　　岥地，此有前揭公告及山坡地範圍地段明細表在卷可按，其所言已與事實
　　　　　不符，自不能逕依該言，認被告即係共犯。又被告雖於工程承攬契約合約
　　　　　書第十八條其他事項（二）載明：「乙方（即被告）承包本工程含括新設
　　　　　拆除復原，及涉違山坡地禁止事項規定責任。」即可私行將刑事責任，依
　　　　　契約約定移轉，而免除定作人之刑事責任，而全由承攬人負之，何況，觀
　　　　　之同條第（三）約定被告尚有「他人所屬用地全力協調解決責任。」，其
　　　　　均屬定作人之事由，與承攬人何涉？難道承攬工程者，尚須負擔產權責任
　　　　　？顯見前開合約書之二款規定，均係所有人即甲○○早知事涉刑責，預圖
　　　　　卸責而為約定，自不得依其設計故入人罪。是本案被告既僅係承攬工程施
　　　　　作，所為均依定作人之指示為之，主觀上復無不法意圖，自不得遽以本案
　　　　  相繩，而應為被告無罪之諭知。
四、至本案系爭房屋所有人甲○○未經起訴，自應由檢察官另行偵辦；及被告於警訊
    及偵查中，誤前開合約條款約定，將無法取得工程款，而為頂替，誤導偵查，所
    涉刑法第一百六十四條第二項之頂替罪，亦應由檢察官另行偵辦，以符法制，均
    附此敘明。
五、據上論斷，應依刑事訴訟法第三百零一條第一項前段
本案經檢察官王亞樵到庭執行職務。
中　　　華　　　民　　　國　　九十三　　年　　　八　　　月　　　九　　　日
                                臺灣基隆地方法院刑事第四庭
                                    審判長　法　官  陳志祥
                                            法　官　王慧惠
                                        　　法  官  陳玉雲
右正本證明與原本無異。
對於本件判決如有不服，應於收受送達後十日內，向本院提出上訴書狀，上訴於臺灣
高等法院，並按他造當事人之人數附具繕本。
                                            書記官  王毓嫻
中　　　華　　　民　　　國　　九十三　　年　　　八　　　月　　　十　　　日
